福建金門地方法院民事判決　　　　　　　　95年度訴字第19號
原　　　告　甲○○
　　　　　　乙○○
共　　　同
訴訟代理人　呂榮海律師
複　代理人　辛○○
被　　　告　庚○○
訴訟代理人　李文傑律師
複　代理人　丁○○
上列當事人間債務人異議之訴事件，本院於96年3月19日言詞辯
論終結，判決如下：
    主  文
本院九十五年度執字第四十八號拍賣抵押物事件，對原告超過新
台幣肆佰參拾玖萬元所為之強制執行程序，應予撤銷。
原告其餘之訴駁回。
訴訟費用由被告負擔五分之三，餘由原告負擔。
    事  實
壹、原告部分
一、原告主張：
（一）原告甲○○曾向被告借款新台幣（下同）500萬元，並開
      立發票日分別為民國92年5月17日、5月23日、5月29日、6
      月3日及6月17日，票面金額為100萬、100萬、200萬、50
      萬，及50萬之本票5紙（下稱系爭本票）交由被告收執，
      嗣原告甲○○於93年1月19日以現金100萬元清償上開債務
      ，因當時被告未攜帶其持有之上開本票，遂由被告另行簽
      發100萬元本票（發票日期92年12月29日）予原告甲○○
      ，原告甲○○之借款實已剩400萬元。又原告甲○○為清
      償上開債務，另交付之發票人如玲工程行林如玲（原告甲○○之女），發票日92年11月30日、票面金額50萬、51萬
      ，及同年月15日、12月31日、票面金額分別為24萬、15萬
      元之臺灣銀行金門分行支票共4紙（下稱系爭支票），計
      140萬元（後2紙由原告甲○○背書）予被告，詎被告竟以
      之為原告甲○○之借款憑證，連同5紙系爭本票，向法院
      聲請拍賣抵押物。被告既主張140萬元支票為原告甲○○之
      借款，自應就其交付借款負舉證責任。
（二）原告甲○○以系爭本票向被告借貸第二個100萬元時，兒
      子即原告乙○○提供所有坐落金門縣金城鎮○○段190地
      號土地設定抵押權予被告，以為連帶擔保，未料被告所聘
      辦理該設定登記之代書戊○○，竟未經乙○○之確認，將
      之設定為債權600元，致乙○○之連帶債務超過100萬元，
      不但違反乙○○之本意，原告乙○○亦無庸就超過100萬
      元之債務，負責清償之責。
（三）被告復於92年12月初，向原告甲○○詐稱其願另行借款
      500萬元，但必須另行提供不動產設定抵押以為擔保，原
      告甲○○信以為真，乃將原告乙○○所有坐落金門縣金城
      鎮○○段172、186、227地號三筆土地之所有權狀、印鑑
      ，及印鑑證明等交付被告。然被告於92年12月3日就上開
      三筆土地設定最高限額500萬元抵押權後，始終未借款500
      萬元予原告中任一人。被告雖辯稱該三筆土地之設定抵押
      ，乃因原告甲○○前借款之擔物保，即341地號土地為第
      二順位抵押，恐不足清償債權，始要求原告甲○○再行提
      供上開三筆土地，以加強債權之擔保；然被告固為341地
      號土地第二順位抵押權人，但因第一順位債權人金門縣信
      用合作社之債權僅剩300餘萬，並另有訴外人林吉炎之他
      筆房屋為共同擔保，並不影響被告第二順位抵押權之受償
      能力。被告上開辯解，並非事實。
（四）被告為使原告乙○○負擔超過100萬元之連帶債務，竟委
      由其員工謝正錦至乙○○上班地點，要求乙○○至當舖簽
      借據，並於乙○○下班時，一路尾隨，乙○○思及無法逃
      避，遂自行開車至金湖成泰當舖，與謝正錦會面，謝正錦
      取出準備好之640萬元借據（下稱系爭借據），要求乙○○簽立，並表示不簽即不讓乙○○出去。嗣乙○○以脅迫
      為由，發函向被告表示撤銷其意思表示，並於94年5月間
      訴請福建金門地方法院檢察署偵辦中（94年偵字第170號
      ）。
（五）被告實際上僅對原告甲○○有400萬元債權；而原告乙○○亦僅為原告甲○○前開債務中100萬元之連帶債務人，
      被告竟持系爭本票、支票，及系爭借據，聲請強制執行抵
      押物（本院95年度執字第48號執行事件），即金門縣金城
      鎮○○段190、341、172、186、227等地號土地，求償
      1100 萬元。由於被告拍賣抵押物之執行名義成立前，已
      存在妨礙債權人請求之事由，爰依法提起債務人異議之訴
      ；並聲明：（1）確認被告對原告乙○○100萬元連帶債權
      以外之債權不存在。（2）確認被告對原告甲○○400萬元
      以外之債權不存在。（3）本院95年度執字第48號執行事
      件所為之執行程序應予撤銷。另提出土地登記謄本、系爭
      本票、系爭支票等影本各一件為證。
二、被告則以：
（一）緣民國92年5月前，因原告甲○○需用錢周轉，已陸續向
      被告商借款項，同年5月間原告表示可提供其名下坐落金
      門縣金城鎮○○段341號土地，及其子即原告乙○○名下
      同地段190地號土地予被告設定最高限額600萬元抵押權，
      以代替原來之擔保物，被告乃偕同原告於同年5月間委託
      戊○○土地代書，並交付相關文件及用印，原告二人均親
      簽於契約書，就上開土地設定最高限額600萬元之抵押權
      ，其後被告亦陸續依原告指示交付借款，並先後取得系爭
      本票、支票，合計金額達640萬元。
（二）其後被告發現原告提供擔保之上開二筆土地皆為旱地目，
      其中原告乙○○名下之190地號土地，公告現值僅為每平
      方公尺800元，其面積為2,501平方公尺，整筆土地之公告
      現值僅為2,000,800元，另原告甲○○名下之341號土地，
      每平方公尺之公告現值雖為5,000元，面積802平方公尺，
      整筆土地公告現值為4,010,000元，且被告為第二順位抵
      押權人，而第一順位之抵押權人金門縣信用合作社則有
      660萬元債權，顯不足擔保被告640萬元之債權，被告乃於
      原告甲○○商討延期清償之時，要求其增加擔保，甲○○
      嗣於同年11月底提供乙○○名下同地段172、186、227 地
      號土地予被告於92年12月3日設定最高限額500萬元之抵押
      權，並委由己○○代書辦理。
（三）原告承諾還款始終未見履行，雙方乃商定於93年12月30
      日以前由原告清償640萬元，否則被告得聲請拍賣上開擔
      保物，原告乙○○為取信被告，親書系爭借據予被告執憑
      ，並無脅迫之情事。被告持有系爭本票、支票，金額合計
      640萬元，與原告乙○○於93年11月30日簽立之系爭借據
      所載金額相符；且按「金錢借貸契約固屬要物契約，應由
      貸與人就交付金錢之事實負舉證責任，但若貸與人提出之
      借用證內，經載明所借款額，當日親收足訖無訛者，要應
      解為貸與人就要物性之具備已盡舉證責任」（最高法院69
      年台上字第3546號判例要旨參照），原告向被告借款之事
      實明確。況原告甲○○、乙○○為母子關係，原告乙○○
      若非明知甲○○已積欠被告640萬元，焉有可能於92年12
      月初提供其名下，上開三筆土地予被告設定500萬元之抵
      押權，又於一年後之93年11月30日再行出具借據，並於借
      據內載明累計金額為640萬元之理。縱借款未交付乙○○
      ，惟按92年5月間兩造就190、341地號土地設定600萬元之
      抵押權時，乙○○與甲○○並列為債務人，92年12月間又
      提供其名下172、186、227號土地予被告設定500萬元之抵
      押權，並於親書之借據承認所欠款項為640萬元，原告乙○○上開行為，毋寧已係承擔承甲○○欠負被告之債務，
      而為「併存的債務承擔」，非僅只「物上保證人」之責任
      而已。
（四）原告乙○○為原告甲○○之債務負連帶責任，且每次借款
      均在場。又金門縣金城鎮○○段190、341號土地設定抵押
      權時，原告二人於契約書上親自簽名，顯見原告二人知悉
      上開二筆土地欲設定最高限額抵押權600萬元。倘原告乙○○僅擔保100萬元債務，該2筆土地應分別設定抵押予被
      告。原告乙○○所稱擔保債務100萬元，顯非實情。
（五）綜上事證，足明原告共積欠被告640萬元，雖已返還100萬
      元，原告尚有540萬元連帶債務未清償；且被告聲請強制
      執行之金額業已減縮為540萬元，已無撤銷該執行程序之
      必要等語置辯。並聲明：駁回原告之訴；另提出土地抵押
      權設定契約書、他項權利證明書、系爭本票、支票、退票
      理由單、、土地登記謄本、匯票等影本各一件為憑，並請
      求傳訊證人戊○○、己○○、丙○○。
三、兩造不爭執事項：
（一）被告640萬元之債權憑證即系爭本票5張及系爭支票4張。
（二）原告乙○○640萬元系爭借據與前項債務為同一筆債務。
（三）系爭640萬元債務，原告已經清償100萬元。
四、兩造爭執事項：
（一）被告對原告甲○○之債權額是否超過400萬元。
（二）原告乙○○所有190地號土地設定本金最高限額抵押600
      萬元予被告是否有誤。
（三）原告乙○○是否因脅迫而簽立系爭借據。
五、得心證之理由：
（一）民事訴訟法第247條第1項前段明定：「確認法律關係之訴
      ，非原告有即受確認判決之法律上利益者，不得提起之。
      」，原告因兩造間之金錢借貸數額不明，將影響其抵押物
      強制執行之結果，而提起本件確認之訴，顯有即受確認判
      決之法律上利益者。又本院95年度執字第48號拍賣抵押物
      強制執行事件，執行程序尚未終結，且其執行名義為拍賣
      物抵押物之裁定（本院94年度拍字第6、7號），業經本院
      調卷查核屬實，而拍賣抵押物裁定既無確定判決同一之效
      力，且系爭債務發生在執行名義成立前，依強制執行法第
      14條第2項：「執行名義無確定判決同一之效力者，於執
      行名義成立前，如有債權不成立或消滅或妨礙債權人請求
      之事由發生，債務人亦得於強制執行程序終結前提起異議
      之訴。」之規定，原告提起本件債務人異議之訴，亦屬有
      據，合先敘明。
（二）被告債權額應為439萬元：
      原告甲○○自認相繼簽發系爭本票向被告借款500萬元，
      嗣以現金100萬元清償上開債務，尚餘本票債務400萬元，
      ；惟主張其另交付被告之4紙系爭支票，面額合計140萬元
      ，乃其由女兒林如玲處取得，用以清償上開借款，並非再
      行向被告借款140萬之憑證。經查：
 （1）金錢借貸契約，乃要物契約，應由貸與人就交付金錢之事
      實負舉證之責（最高法院69年台上字第3546號判例要旨參
      照）。被告對於原告自認尚有本票借款400萬元之債權並
      不爭執，然抗辯系爭支票4紙係原告甲○○向其借款憑證
      ，並非還款之用，則參上開判例要旨，被告就其交付借款
      140萬元予原告甲○○負有舉證之責，被告未能舉證以實
      其說，自難認有借貸之情。惟被告為系爭支票之執票人，
      仍得行使其票據上之權利。
 （2）按「在票據上簽名者，依票上所載文義負責。」，票據法
      第5條第1項定有明文。又「支票乃文義證券及無因證券，
      證券上之權利義務悉依證券上所載文句而決定其效力，從
      而支票上權利，依支票文義而發生，與其基礎之原因關係
      各自獨立，支票上權利之行使不以其原因關係存在為前提
      ，故其原因關係不存在或無效時，執票人仍得依支票文義
      行使其權利。」，亦有最高法院49年台上字第334號判例
      要旨可資參照。原告甲○○不否認交付系爭支票4紙予被
      告，且背書於系爭支票其中發票日92年11月15日、同年12
      月31日，票面金額分別為24 萬元及15萬元之2紙支票，姑
      不論其基礎關係為何，原告甲○○既於上開系爭支票上簽
      名，即應依票載文義，負背書人之責。雖原告甲○○依票
      據法第13條前段之反面解釋，得以其與執票人間之事由對
      抗執票人，惟原告甲○○主張系爭支票係清償系爭債務乙
      節，未能舉證以實其說。又支票之執票人，對前手之追索
      權，自作成拒絕證書日起算，四個月間不行使，因時效而
      消滅（票據法第22條第2項），原告甲○○背書之2紙支票
      分別於92年11月18日，即同年12月31日提示未獲兌現，有
      退票理由單在卷可參，迄被告聲請強制執行行使追索權之
      95年1月24日已逾4月，惟原告甲○○未為時效消滅之抗辯
      ，從而被告對原告甲○○背書之系爭2紙支票債權39萬元
      ，應屬存在，加計上開本票借款餘額400萬元，被告對原
      告甲○○之債權額合計439萬元。
（三）原告乙○○所有190地號土地設定本金最高限額抵押600
      萬元予被告，應屬無誤：
      原告主張原告甲○○以系爭本票向被告借貸第二個100萬
      元時，其子即原告乙○○提供190地號土地設定抵押權予
      被告，以供擔保，然被告所聘代書戊○○，竟未經乙○○
      之確認，將之設定為本金最高限額抵押債權600萬元予被告
      ，不但違反乙○○之本意，原告乙○○亦無庸就超過100
      萬元之債務，負抵押擔保之責。然190地號與同地段341地
      號土地之抵押權乃同時設定，並由原告二人並列債務人，
      有該二筆土地抵押權設定契約書附卷可稽，倘原告乙○○
      之本意僅為100萬元債務提供擔保，應將二筆土地按其擔
      保債權額分別設定抵押權，始屬該當；況原告乙○○自認
      親自簽名於該抵押權設定契約書，且經證人代書戊○○到
      庭證述屬實，而契約書內又明載擔保權利金額為600萬元
      ，原告乙○○主張不知擔保金額為600萬元，顯無足取。
（四）原告乙○○簽立系爭借據未見有遭脅迫之情事：
      原告乙○○復主張被告為使其負擔超過100萬元之債務，
      竟委由其員工謝正錦脅迫其簽立系爭640萬元借據。然由
      原告乙○○於本院審理時，陳稱謝正錦到其工作地點表示
      若不到當舖簽借據，將不斷對之騷擾；當日下班果然謝正
      錦再度出現，並尾隨其車後，因其心想逃不了，乃自行開
      車到成泰當舖，謝正錦乃將預先準備之系爭借據，要求簽
      名，否則不讓其離開等情以觀，縱謝正錦口稱不簽借據不
      得離去等語，卻不見乙○○有何拒絕或心生畏懼之情狀；
      況乙○○係自行開車到簽借據地點，倘乙○○受有脅迫，
      又不願簽借據，豈有自行開車赴成泰當舖之理？又乙○○
      既心想「逃不了」，顯示其於簽借據前已有自願承擔之意
      ；況簽立借據又屬其意料之事，縱原告乙○○心生無奈而
      簽立系爭借據，仍與遭脅迫有別。
（五）原告二人對於被告應負439萬連帶債務之責：
      按「數人負同一債務，明示對於債權人各負全部給付之責
      任者，為連帶債務。」，民法第272條第1項定有明文。被
      告既自認原告二人負同一債務，而原告甲○○又簽立本票
      並背書交付支票予被告作為債權憑證；原告乙○○則簽立
      系爭借據，以示其負責全部借款，已稽原告二人就同一債
      務，明示對被告各負全部給付之責，依法原告二人自應對
      被告負連帶債務之責。至原告乙○○簽立之系爭借據雖記
      載借款640萬元，然如上所述，被告未能就640萬借貸之實
      舉證，而原告甲○○應負之票據責任為439萬元，被告既
      自認原告乙○○與原告甲○○負同一債務，其連帶債務範
      圍自為439萬元。從而原告確認被告對原告乙○○100萬元
      連帶債權以外之債權不存在；以及確認被告對原告甲○○
      400萬元以外之債權不存在之請求，為無理由。
（六）本院95年度執字第48號拍賣抵押物強制執行事件，對原告
      超過439萬元所為之強制執行程序，應予撤銷：
      原告將坐落金門縣金城鎮○○段172、186、227地號3筆土
      地，及同地段190、341地號2筆土地分別設定本金最高限
      額抵押權500萬元、600萬元予被告，有上該土地登記謄本
      在卷可按；經被告聲請拍賣抵押物（本院94年度拍字第6
      、7號裁定），並強制執行在案（本院95年度執字第48號
      執行事件）。被告復執系爭本票500萬元、支票140萬元、
      借據640萬元，作為債權憑證，強制執行1100萬元債權。
      惟被告對於原告之連帶債權僅439萬元，逾此部分之強制
      執行程序，顯屬無據，自應予撤銷。從而原告請求撤銷本
      院95年度執字第48號拍賣抵押物強制執行程序，逾439萬
      元部分應認有理由。
六、兩造其餘攻擊防禦方法，核與本件判決結果不生影響，爰不
    逐一論述。
七、據上論結，原告之訴一部有理由，一部無理由，依民事訴訟
    第79條，判決如主文。
中　　華　　民　　國　　96　　年　　4 　　月　　2 　　日
                  民事庭  法　官　魏玉英
正本係照原本作成
如對本判決上訴，須於判決送達後20日內向本院提出上訴狀
中　　華　　民　　國　　96　　年　　4 　　月　　2 　　日
                    　　　書記官　許永溪
